【裁判字號】    90,台上,2393
【裁判日期】    901221
【裁判案由】    損害賠償
【裁判全文】
最高法院民事判決                            九十年度台上字第二三九三號
    上  訴  人  合作金庫銀行股份有限公司
    法定代理人  梁 成 金
    訴訟代理人  邱 晃 泉律師
    被 上訴 人  寅 ○ ○
                己 ○ ○
                辰 ○ ○
    共      同
    訴訟代理人  張 迺 良律師
                謝 宗 翰律師
    被 上訴 人  甲 ○ ○.
                蔡 辰 洋（即蔡萬春之遺產管理人)
                亥 ○ ○
                巳 ○ ○
                未 ○ ○
                卯 ○ ○
                辛 ○ ○
                天 ○ ○
                丁 ○ ○
                乙 ○ ○
                戊 ○ ○
                戌 ○ ○
                酉○○○
                壬 ○ ○
                子 ○ ○
                庚 ○ ○
                癸 ○ ○
                丑○○○
右當事人間請求損害賠償事件，上訴人對於中華民國八十九年六月三十日台灣高等法
院第二審更審判決（八十八年度重上更(二)字第九號），提起上訴，本院判決如左：
    主  文
原判決關於駁回上訴人請求被上訴人卯○○、辛○○、天○○、丁○○、乙○○、戊
○○、戌○○、酉○○○、壬○○、子○○、庚○○、癸○○、丑○○○給付部分之
上訴及該訴訟費用部分廢棄，發回台灣高等法院。
其他上訴駁回。
第三審訴訟費用，關於駁回其他上訴部分，由上訴人負擔。
    理  由
本件上訴人之名稱，因改制為公司組織而變更為「合作金庫銀行股份有限公司」，且
法定代理人亦由李文雄變為梁成金，茲據其具狀聲明承受訴訟，核無不合，先予敘明
。
次查，上訴人主張：已故蔡辰洲原係台北市第十信用合作社（下稱十信）理事主席兼
放款審核委員會委員，並為訴外人國泰塑膠關係企業（下稱國塑企業）等多家公司之
董事長或副董事長，於民國七十三年間，明知國塑企業因經營不善，瀕臨倒閉，竟利
用訴外人吳謝蘭玉、卜愛群、唐敏蘭等三人（人頭）加入十信為社員，由訴外人陳文
明提供坐落台北縣萬里鄉○○里○○段瑪鍊港口小段二一○－一、二一○－二地號土
地為擔保，向十信長春分社申請貸款。被上訴人卯○○、壬○○、丁○○（下稱卯○
○等三人）分別為該分社副理、襄理、課長；被上訴人甲○○之被繼承人何明璋、寅
○○、亥○○及已故蔡萬春均為十信理事；被上訴人己○○、巳○○、辰○○、未○
○（下稱己○○等四人）均為監事，對上開貸款各有徵信、勘估、調查、複查、審核
、核駁之權限，卻將核貸時每坪公告地價僅新台幣（下同）一百三十二元之前述供抵
押之土地，高估為每坪一萬二千元，使吳謝蘭玉等三人於七十三年底、七十四年初依
序貸得六百萬元、二百萬元、三百四十萬元，嗣該等抵押土地經法院拍賣得款二百四
十五萬元，不足抵償貸款額，致十信受有六百九十五萬元及八十八萬元（原主張一百
八十七萬元，嗣因承受拍賣標的物得償部分，減縮為八十八萬元）暨各該利息、違約
金之損失。伊已於七十五年十月二十四日概括承受十信之債權及債務，即得請求寅○
○、甲○○、蔡萬春之遺產管理人蔡辰洋、亥○○、己○○等四人、卯○○等三人連
帶賠償，其餘被上訴人辛○○、天○○、乙○○、戊○○、戌○○、酉○○○、子○
○、庚○○、癸○○、丑○○○等十人（下稱辛○○等十人）分別為卯○○、丁○○
、壬○○之職務保證人，亦應與渠等所保證之卯○○等三人負連帶損害賠償責任等情
，爰依侵權行為、債務不履行、保證等法律關係及合作社法第三十四、三十九條，金
融主管機關受託統一管理信用合作社暫行辦法第九條第二項之規定，求為命(一)被上訴
人連帶給付伊六百九十五萬元，及自七十四年一月二十日起至清償日止，按每百元每
日二分七厘零毫八絲計算；自七十四年二月二十日起至同年八月十九日止，按上開利
率百分之十計算；自七十四年八月二十日起至清償日止，按上開利率百分之二十計算
之金額。(二)被上訴人卯○○等三人及辛○○等十人（下稱卯○○等十三人）連帶給付
伊八十八萬元，及自七十四年二月二日起至清償日止，按每百元每日二分七厘零毫八
絲計算；自七十四年三月二日起至同年九月一日止，按上開利率百分之十計算；自七
十四年九月二日起至清償日止，按上開利率百分之二十計算之金額之判決（上訴人超
過上開部分之請求，據其於原審為訴之聲明減縮。另請求其餘第一審共同被告申○○
等人給付部分，已經原審及其前審判決其勝訴確定在案）。                  被上
訴人寅○○、辰○○、己○○則以：十信貸款予訴外人吳謝蘭玉等三人之同時，亦相
對取得對彼等之債權及擔保該債權之抵押權，而上訴人僅就抵押物拍賣取償，未對主
債務人吳謝蘭玉等三人及其保證人追償，則難謂其受有損害。縱有損害發生，以及伊
等於有關理事或監事會議執行職務時有過失，因上開會議之召開均在貸款放款之後，
亦難謂有何因果關係存在。又關於大額放款之審議事項及借款社員與其保證人信用調
查及質押物估價之抽查複查事項，均為放款審核委員會之職務，寅○○為理事，並非
放款審核委員會委員，自無負責之理，而為無給職之辰○○、己○○，依民法第五百
四十四條第二項之規定，亦無庸負責。況上訴人原為十信之上級督導機關，其對系爭
貸款未曾發見有高估地價情事，亦應連帶負賠償責任，是上訴人自十信繼受之債權已
因混同而消滅等語。被上訴人卯○○等三人及被上訴人壬○○之職務保證人子○○等
人以：已故十信理事主席蔡辰洲之國塑公司關係帳戶借款，均係十信總社先准予核貸
，並先行放款，損害早已發生，至卯○○等三人所任職之長春分社，則係事後補辦手
續。又子○○等人係保證壬○○之行為，而壬○○已經法院判決無罪確定，上訴人亦
不應再對子○○等人追訴等詞，資為抗辯。                                原審
審理結果，以：被上訴人甲○○之被繼承人何明璋、被上訴人寅○○、亥○○及已故
蔡萬春（被上訴人蔡辰洋為其遺產管理人）均為十信理事；被上訴人己○○等四人均
為監事；被上訴人卯○○等三人為十信長春分社副理、襄理、課長，被上訴人辛○○
等十人分別為卯○○等三人之職務保證人，上訴人已於七十五年十月二十四日概括承
受十信之債權及債務等事實，有保證書、概括承受契約書等件可證，並為到場之被上
訴人所不爭執，固堪認係實在。然查(一)上訴人據以主張何明璋、寅○○、蔡萬春、亥
○○等人未依章程確實考核系爭貸款之七十四年第一次理事會議紀錄、七十三年十二
月二十日及七十四年一月七日放款審核委員會會議紀錄，其中理事會議紀錄之出席人
員，雖載有何明璋、寅○○等人之姓名，但該等姓名係屬打字，並非何明璋、寅○○
、蔡萬春、亥○○等人簽名之筆跡，而放款審核委員會會議紀錄，則因何明璋、寅○
○、蔡萬春、亥○○並非放款審核委員會委員，未出席亦未於該等紀錄上簽名，故均
不足以認定何明璋、寅○○、蔡萬春、亥○○於審核系爭貸款或放款前，明知該貸款
為不法而故意或過失參與共同侵害十信之行為。又依據前開會議記錄及系爭貸款資料
之記載，己○○等四人並未參與系爭貸款之審核或會議，上訴人亦未能證明己○○等
四人於系爭貸款流出前，明知為不法而故意或過失參與共同侵害十信之行為。是寅○
○、己○○、辰○○等三人抗辯伊等於該理監事會議執行職務時縱有過失，亦因該等
會議在系爭貸款核准放款後召開，而與十信因該貸款所受之損害間並無因果關係存在
，尚可採取。上訴人既未能舉證證明十信因系爭貸款所受之損害，係何明璋、寅○○
、亥○○、蔡萬春及己○○等四人執行職務之故意或過失所致，或因該損害與事後執
行職務縱有過失之寅○○等人過失行為無直接相當因果關係，則上訴人主張何明璋、
寅○○、亥○○、蔡萬春及己○○等四人，應依侵權行為、債務不履行法則，以及金
融主管機關受託統一管理信用合作社暫行辦法第九條第二項之規定，對十信負賠償之
責，即不足採。(二)卯○○等三人准許系爭貸款放款之日，雖與放款審核委員會核准放
款之七十三年十二月二十日、七十四年一月七日及七十四年二月四日，係同一日，但
上訴人既以系爭貸款之撥款傳單，因歷經十餘年，難以尋找，而無從提出，即難證明
該款項係卯○○等三人於擔保放款申請書用印後撥款流出。且依據上訴人之陳述及第
一審共同被告午○○、丙○○在刑事案件偵審中之供述，系爭貸款之手續早經午○○
、丙○○辦理完畢，由十信總社先貸出，卯○○等三人僅嗣後配合用印而已，亦即在
卯○○等三人配合用印前，損害已發生，是以卯○○等三人抗辯十信之損失與渠等之
行為間，並無直接相當因果關係，尚非無據。此外，上訴人亦未另舉證證明十信因系
爭貸款所受之損害係卯○○等三人處理委任事務有故意或過失所致。況上訴人曾於七
十六年四月十五日函知壬○○，如能獲無罪之判決，屆時上訴人自當儘速撤回對壬○
○及其職務保證人之損害賠償訴訟，而壬○○因系爭貸款被訴背信罪嫌，已經判決無
罪確定。本應持有系爭貸款所有文書之上訴人，既未能提出證據證明該貸款確係由卯
○○等三人所服務之長春分社貸放予冒貸戶，復未能舉證證明十信因系爭貸款所受之
損害實為卯○○等三人事前未盡查核能事所致，則上訴人自不得依侵權行為、委任及
保證等法律關係，請求卯○○等十三人負連帶損害賠償責任。從而，上訴人請求被上
訴人應連帶給付六百九十五萬元及前揭聲明(一)所示之利息、違約金；卯○○等十三人
應連帶給付八十八萬元及同一聲明(二)所示之利息、違約金，於法無據，不應准許，為
其心證之所由得。
關於廢棄發回部分（即上訴人請求被上訴人卯○○等十三人連帶給付六百九十五萬元
及前揭聲明(一)所示之利息、違約金；八十八萬元及同一聲明(二)所示之利息、違約金部
分）：
查系爭貸款係向十信長春分社申請，且經在該分社任職之被上訴人卯○○等三人審核
，該貸款之款項並由上開分社轉帳至訴外人吳謝蘭玉、唐敏蘭及卜愛群等三人名下之
帳戶，此觀上訴人所提之吳謝蘭玉等三人擔保放款申請書、擔保放款借據及蓋有十信
長春分社卯○○轉帳章之轉帳支出傳票（存放卷外）即明。由是以觀，上訴人就十信
長春分社貸出系爭貸款，是否未盡舉證之責，自非無疑。又卯○○等三人係於放款審
核委員會核准放款之同日審核系爭貸款之申請，為原審認定之事實，而十信業務處理
程序，規定無論是無擔保放款或擔保放款，均應由貸款人先備齊申請資料，向十信提
出，由各經辦人員收受後，交放款課長審核，再從下往上，由應負責審核之人員依序
詳細審核，再呈交總社審查，如獲批准，即轉交送審之單位執行撥款，以完成貸款手
續，則十信因系爭貸款所受之損害能否謂非由卯○○等三人事前未盡查核能事所致，
亦非無疑。倘系爭貸款果由卯○○等三人所任職之十信長春分社貸出，且渠等事前亦
未盡查核之能事，於系爭貸款申請當日或翌日即審核完畢，縱總社先行同意放款，依
十信人事管理規則第二十條之規定「……經辦放款、存款及出納人員，如遇上級違背
法令章則之指示時，應拒絕並報告層峰」，卯○○等三人似亦難免其責。乃原審就上
開各項未詳予調查審認，遽以前揭理由，維持第一審就此部分所為上訴人敗訴判決，
駁回其該部分之上訴，自屬可議。上訴論旨，指摘原判決關於此不利於其之部分為不
當，求予廢棄，非無理由。
關於上訴駁回部分（即上訴人請求被上訴人甲○○、寅○○、蔡辰洋、亥○○及己○
○等四人連帶給付六百九十五萬元及前揭聲明(一)所示之利息、違約金部分）：
原審以前揭理由，並說明兩造其餘攻擊防禦方法無庸逐一審究之必要，維持第一審就
此部分所為上訴人敗訴判決，駁回其該部分之上訴，經核於法並無違誤。上訴論旨，
就原審取捨證據、認定事實之職權行使，指摘原判決關於此不利於其之部分為不當，
聲明廢棄，非有理由。
據上論結，本件上訴為一部有理由，一部無理由。依民事訴訟法第四百七十七條第一
項、第四百七十八條第一項、第四百八十一條、第四百四十九條第一項、第七十八條
，判決如主文。
中      華      民      國     九十     年     十二     月    二十一    日
                              最高法院民事第一庭
                                  審判長法官  李  錦  豐
                                        法官  楊  鼎  章
                                        法官  吳  麗  女
                                        法官  陳  國  禎
                                        法官  陳  重  瑜
      右正本證明與原本無異
                                              書  記  官
中      華      民      國     九十一   年      一      月     十八     日


司法院資訊處製作；財團法人民間司法改革基金會備份。
